【裁判字號】    92,訴,193
【裁判日期】    920514
【裁判案由】    確認債權存在等
【裁判全文】
臺灣台南地方法院民事判決  九十二年度訴字第一九三號
    原      告  乙○○
    訴訟代理人  郭玉山律師
                蕭麗俐律師
    被      告  明台產物保險股份有限公司台南分公司
    法定代理人  丙○○
    訴訟代理人  甲○○
右當事人間請求確認債權存在等事件，本院判決如左：
    主    文
確認債務人程玉麟對被告有火險保單０七九０ＦＺＰ0000000號保險給付額新
台幣伍拾捌萬元之債權存在。
原告其餘之訴駁回。
訴訟費用由被告負擔。
    事實及理由
一、原告主張：
（一）聲明：求為判決如主文第一項所示外，另請求判決被告應本院九十一南院鵬執
      湘字第二六八０二號執行命令，將前項債務人之保險額債權在新台幣伍拾伍萬
      元及自民國九十一年三月十五日起至清償日止按年息百分之六計息暨執行費用
      新台幣肆仟零捌拾捌元交付本院民事執行處辦理分配。
（二）陳述：
    (1)原告之債務人程玉麟曾經以座落台南市○區○○路二段一八一號、一八三號一
      至三樓好萊塢經典婚紗館之店舖，以承租人之地位向被告投保火災保險新台幣
      （下同）三千一百萬元，系爭保險標的於民國（下同）九十年十一月十一日發
      生火災後，程玉麟已於九十一年三月八日領取部分之保險金，尚有不動產部分
      保險金額五十八萬元之尾款尚未領取；原告對於程玉麟存有五十五萬元票款及
      利息之債權，前聲請鈞院民事執行處強制執行，並對第三人即被告發執行命令
      以求清償，被告本來就法院之強制執行事件應有誠實合作配合之義務，惟被告
      竟提出異議，略謂「金額尚有爭議」，不是說沒有，而是說數額不符之意思，
      鈞院再函前執行命令所扣押之金額為何？及債權人得收取之金額為何？惟被告
      對上揭查詢內容不予理採，原告奉鈞院執行處通知，應於十日內起訴，否則逕
      行撤銷前發之執行命令，並以發給債權憑證結案，原告迫不得已而提起本訴，
      請求確認並命轉交鈞院民事執行處依法辦理分配。
    (2)對被告答辯之陳述：
    按本法所稱要保人，指對保險標的具有保險利益向保險人申請訂立保險契約並
      負有交付保險費義務之人（保險法第三條）。本法所稱被保險人指於保險事故
      發生時遭受損害享有賠償請求權之人，要保人亦得為被保險人（第四條）。本
      法所稱受益人指被保險人或要保人約定享有賠償請求權之人，要保人或被保險
      人均得為受益人（第五條）保險法定有明文。本件要保人、被保險人、受益人
      均為程玉麟，因此原告  代位債務人程玉麟對被告請求確認及給付保險給付。
      並非無據。
    本件投保之房屋台南市○○路○段一八一號、一八三號一至三樓係原告向郭美
      良、郭家成兄妹所承租，附呈租賃契約書為證。在租賃期間五年（八十七年四
      月二十日至九十二年四月十九日）期間中將部份「好萊塢經典婚紗館」轉租與
      程玉麟，期限為二年。附呈頂讓契約書為證。按好萊塢經典婚紗館統一編號0
      0000000，係原告於八十七年五月八日辦理營利事業設立登記，負責人
      為乙○○，於民國九十年九月二十日變更登記負責人為程玉麟，附呈台南市政
      府函附營利事業登記抄本為證。另在二樓設立「好萊塢美髮」係於八十七年六
      月一日申請設立統一編號00000000，負責人乙○○，於火警被燒後於
      九十一年一月一日申請註銷在案附呈  南區國稅局台南市分局函為證。
    房屋所有權雖屬郭美良、郭家成所有，但全部出租於原告，押租金六十萬元，
      而原告將部份轉租於程玉麟，原告為二房東之地位，火警及房屋部份損失全部
      由原告與以整修完妥交還出租人，經出租人會同原告勘驗移交而終止契約，押
      租金六十萬元並由郭家成扣除水電費九萬多元後轉由太平洋仲介公司返還五十
      萬有餘於原告，故本件火險完全與郭家無關，系爭房屋已於九十一年五月交太
      平洋仲介公司另行處理，已與本件保險事故無關，不能節外生枝，要伊出具同
      意書。
    本件經公證公司理算結果損害額為新台幣五十八萬一千七百九十三元為被告所
      自認。被告主張按承保比例明台百分之六十、新光百分之四十分擔賠償云云一
      節按共保之比例係被告與新光兩家之內部關係並非公開訂約人，負責出單之明
      台公司依法應負賠償給付之義務，被告推卸責任之詞不足採取。
（三）證據：提出執行命令影本一件、被告異議狀影本一份、民事執行處通知影本一
      件、保險資料影本一件、租賃契約書影本一件、頂讓契約書影本一件、台南市
      政府函附營利事業登記抄本影本一件、國稅局台市分局函影本一件等為憑。
二、被告抗辯：
（一）聲明：求為判決駁回原告之訴。
（二）陳述：
    (1)原告確認之訴並無確認利益：確認之訴係原告對被告主張一定法律關係存在或
      不存在，要求法院以判決確認法律關係存在或不存在之訴，依民事訴訟法第二
      百四十七條第一項之規定：「確認法律關係之訴，非原告有即受確認判決之法
      律上利益者，不得起訴。」經查原告所指出第三人程玉麟在被告公司之火險保
      單０七九０ＦＺＰ二八０三號並不存在，被告公司並無此火險保單，因此並無
      原告所言，尚有該號保單之保險給付額新台幣五十八萬元之債權存在；退步言
      之，依民事訴訟法第二百四十七條第一項之規定，原告並無即受確認判決之法
      律上利益，因此原告不得提起確認之訴。
    (2)原告之給付請求權係基於何種法律關係：給付之訴係原告主張其對被告有特定
      之給付請求權存在，要求法院判決命令被告為給付之訴。給付之訴之主要目的
      在履行原告所主張實體法上給付請求權，使原告能獲清償，惟查原告並非被告
      公司之被保險人，因此原告對於被告公司並無給付請求權，亦即原告對於被告
      公司並無實體法上之請求權。因此原告應先行闡明係基於何種法律關係？請求
      權基礎為何？
    (3)訴外人好萊塢經典婚紗館係以坐落台南市○○路○段一八一號、一八三號一至
      三樓郭美良所有，不動產向新光產物保險股份有限公司（下簡稱新光公司）及
      被告公司投保火災保險，即由被告及新光公司共保，被告承保比例為百分之六
      十、新光公司承保比例為百分之四十。系爭承保不動產於九十年十一月十一日
      發生火災後，經公證公司理算結果損害額為五十八萬一千七百九十三元。
    (4)經查好萊塢經典婚紗館以郭美良所有之不動產投保火災保險，依商業火災保險
      單基本條款第一條第一項之規定：「要保人：指以自己或他人所有之物向本公
      司投保並負有交付保險費義務之人。要保人以自己所有之物投保，要保人即為
      被保險人，以他人所有之物投保，該物之所有權為被保險人。」本件系爭之不
      動產為郭美良所有，而要保人好萊塢經典婚紗館係以郭美良所有之不動產向被
      告公司及新光公司投保，依上開基本條款第一條之約定，被保險人為郭美良而
      非好萊塢經典婚紗館，依保險法之規定，對保險人有損害賠償請求權者，僅有
      受益人或被保險人。而本件保險契約上並無受益人之記載，充其量僅有被保險
      人郭美良對保險人才有損害賠償請求權；原告主張其債務人程玉麟曾以台南市
      ○○路○段一八一號、一八三號一至三樓，以承租人地位將其動產、不動產投
      保火災保險，究竟程玉麟係向何人承租？承租之標的物為何？原告迄今仍未舉
      證其說；而系爭投保之不動產為郭美良所有，郭美良為被保險人，郭美良始有
      對保險人（即被告）之損害賠償請求權，而程玉麟並非系爭被保險之不動產之
      所有權人，程玉麟即非被保險人，從而程玉麟對被告並無損害賠償請求權存在
      ，原告主張確認其債務人程玉麟在被告公司尚有保險給付額五十八萬元存在，
      為無理由。
    (5)退一步言，縱使被告需對被保險人負賠償責任時，被保險人應提供如附表所載
      之文件，交付保險人後，保險人始負賠償責任，但被保險人迄今並未提供理賠
      所需具備之文件，此乃有不可歸責於被告之事由，被告不負賠償責任。
    (6)依商業保險慣例，承租人以他人所有之不動產向保險人投保火災保險，於危險
      事故發生後，若由承租人領取火險理賠金時，除應提出租賃契約書於保險人外
      ，尚需不動產所有權人出具同意書，保險人始得賠付；而本件承租人究竟是誰
      ？原告並未舉證，且系爭被保險之不動產之所有權人郭美良亦未檢具同意書於
      被告公司，亦有不可歸責於被告之事由，被告自不負保險人之賠償責任。
    (7)本件被告承保之比例為百分之六十，而損害金額為五十八萬一千七百九十三元
      ，若被告應負賠償責任時，依比例分擔後，被告僅需賠償三十四萬九千零七十
      六元，從而原告之請求五十八萬元亦無理由。
（三）證據：提出建物登記謄本影本一份、商業火災保險單基本條款一份、附表一份
      、保險理賠實務影本一份等為憑。
三、兩造不爭之事實：
（一）原告主張其債務人程玉麟曾經以所承租座落台南市○區○○路二段一八一號、
      一八三號一至三樓好萊塢經典婚紗館之店舖，而以承租人之地位向被告及新光
      產物保險股份有限公司（下稱新光產物）投保火災保險新三千一百萬元，由被
      告與新光產物共同承保之事實，初雖為被告所否認，惟經原告提出新光產物列
      印之查詢單後，被告查證電腦檔案結果，確有本件保險契約存在，惟因被告稱
      因搬家緣故致找不到該份保險契約，而要保人程玉麟又不知行蹤，以致無法提
      出該份保險契約之原本。惟被告既以該保險契約之保險人之身分而持有該保險
      契約，就該保險契約之內容為何，被告在本件訴訟中自有提出該保險契約之義
      務，其未能提出，而原告已由共保人新光產物列印保險契約查詢單，依民事訴
      訟法第三百四十五條之規定，堪認該份查詢單之內容應屬真實。
（二）原告主張系爭保險標的於九十年十一月十一日發生保險事故，要保人程玉麟已
      於九十一年三月八日領取部分之保險金，惟尚有不動產部分保險金額尚未領取
      ，經公證公司理算結果損害額為五十八萬一千七百九十三元之事實，業為被告
      自陳明確。
（三）原告以其對債務人程玉麟所有之五十五萬元票款及利息之債權，曾聲請本院民
      事執行處強制執行，本院以九十一年度執字第二六八０二號受理在案，並依原
      告之請求，對三人即被告發執行命令後，惟被告以：「本件債權金額尚有爭議
      」為由而提出聲明異議之事實，有原告所提該執行命令影本及被告所具之聲明
      異議狀影本為憑，並為被告所不爭執，自堪認為真實。
（四）被告既對本院所發執行命令聲明異議後，原告依強制執行法第一百二十條第二
      項之規定，對被告提起本件訴訟，請求確認債務人程玉麟對第三人即被告有保
      險金債權存在，而被告提出前揭抗辯，是本件兩造之爭點在於：原告之訴是
      否有即受確認判決之法律上利益；保險事故發生後，何人得對保險人請求給
      付保險金等二項。
四、得心證之理由：
（一）被告雖抗辯原告並無即受確認判決之法律上利益，不得提起本訴云云，惟原告
      對債務人程玉麟有五十五萬元及自九十一年三月十五日起至清償日止，按年息
      百分之六計算之利息，暨執行費用四千零八十八元之債權，並進而聲請強制執
      行，對程玉麟財產進行求償，苟程玉麟對被告擁有保險金額給付請求權，原告
      自得對此保險金額請求權行使權利，茲被告否認程玉麟有該保險金額請求權存
      在，並進而提出異議，造成原告未能就程玉麟所有之保險金額請求權為強制執
      行，則原告依強制執行法第一百二十條第二項之規定，提起本訴，苟獲得勝訴
      ，原告即有獲償之機會，自有其即受確認判決之法律上利益存在，是本件原告
      提起確認之訴，合於法律之規定，被告此部分抗辯，核無理由。
（二）依原告所提之新光產物保險查詢單所載內容，本件火災保險契約之被告保險人
      為「好萊塢經典婚紗館」，保險標的物之營業裝修部分係屬乙○○所有，保險
      人為被告與新光產物共同承保，由被告主辦出單，被告負責百分之六十，新光
      產物負責百分之四十，保險期間自九十年九月二十五日起至九十一年九月二十
      五日中午十二時止，而系爭保險契約之要保人為程玊麟之事實，復為兩造所不
      爭執，再依原告所提台南市政府九十二年四月四日南市建商課字第九二００三
      二七三號函所示，該「好萊塢經典婚紗館」於八十七年五月八日辦理營利事業
      設立登記，原登記負責人為原告乙○○，於九十年九月二十日辦理變更登記負
      責人為程玉麟，顯見該「好萊塢經典婚紗館」自九十年九月二十日以後即屬程
      玉麟所獨資，則系爭保險契約之要保人及被告保人均屬同一人程玉麟即「好萊
      塢經典婚紗館」。保險期間內發生保險事故，無論要保人抑或被保險人，均得
      向保險人請求給付保險金額，是被告對程玉麟即「好萊塢經典婚紗館」負有給
      付保險金額之義務。
（三）再系爭保險契約之標的物縱屬訴外人郭良美所有，惟所有權人並非本件保險契
      約之被保險人，程玉麟依保險契約即得向被告請求給付保險金額，被告辯稱依
      商業慣例，程玉麟為請求被告給付保險金額時，尚須不動產所有權人郭良美出
      具同意書云云，核屬無憑。
（四）系爭保險契約雖係由被告與新光產物共同承保，由被告負責百分之六十，新光
      產物負責百分之四十，惟該共同承保係被告與新光產物間之關係，該保險契約
      既係由被告出單（即出名為保險人），程玉麟自得向被告請求給付全部之保險
      理賠金額，至於被告履行理賠義務後，是否依約定之百分比向新光產物請求分
      擔，則屬被告與新光產物間之關係，被告以此共同承保之比例，對原告抗辯其
      僅負擔其中百分之六十元云，自不足採。
（五）綜上所陳，本件原告之債務人程玉麟依系爭保險契約，對被告有保險金額五十
      八萬一千七百九十三元之保險金額請求權，被告予以否認，原告提起本件確認
      之訴，求為判決確認債務人程玉麟對被告有火災保險保單０七九０ＦＺＰ00
      00000號保險給付額五十八萬元在在，自有其即受確認判決之法律上利益
      存在，原告此部分之訴為有理由，應予確認之。
（六）至於原告另請求判決被告應本院九十一南院鵬執湘字第二六八０二號執行命令
      ，將前項債務人之保險額債權在新台幣伍拾伍萬元及自民國九十一年三月十五
      日起至清償日止按年息百分之六計息暨執行費用新台幣肆仟零捌拾捌元交付本
      院民事執行處辦理分配部分，查本院民事執行處前揭執行命令之內容，除為禁
      止債務人程玉麟為收取及被告不得為清償外，在該執行命令說明第二項已載明
      「應另候本院處理」，則其後之行為仍應以本院民事執行處之命令為據，本院
      民事執行處既尚未進一步為執行行為，則原告此部分之請求，核已超越該執行
      命令之疇而不應准許，是原告此部分之請求為無理由，應予駁回。
（七）因本案事證已臻明確，兩造其餘主張陳述及所提之證據，均毋庸再予審酌，附
      此敘明。
五、據上論結：本件原告之訴為一部有理由、一部無理由，並依民事訴訟法第七十九
    條但書，判決如主文。
中      華      民      國    九十二    年      五      月    十  四    日
                              臺灣台南地方法院民事第一庭
~B法      官  王  國  忠
右為正本係照原本作成
如對本判決不服，須於判決送達後二十日內向本院提出上訴狀
中      華      民      國    九十二    年      五      月    十  五    日
~B法院書記官  陳  富  賓


司法院資訊處製作；財團法人民間司法改革基金會備份。
